【裁判字號】    95,自緝,2
【裁判日期】    951108
【裁判案由】    偽造有價證券
【裁判全文】
臺灣花蓮地方法院刑事判決               95年度自緝字第2號
自  訴  人  丁○○
            丙○○
上 一 人之  臺灣花蓮地方法院檢察署檢察官
擔當自訴人
被      告  乙○○○
選任辯護人  王政琬律師
上列被告因偽造有價證券等案件，經自訴人等提起自訴（84年度
自字第59號）暨台灣花蓮地方法院檢察署檢察官函請併案審理（
84年度偵字第662號），本院判決如下：
    主  文
乙○○○意圖供行使之用，而偽造有價證券，處有期徒刑貳年，
緩刑伍年。偽造之票號053738、發票日期中華民國八十二年六月
三日、票面金額新臺幣伍拾貳萬肆仟伍佰元、發票人蔡月里之本
票壹紙沒收之。
    事  實
一、乙○○○基於意圖為自己不法之所有及偽造有價證券之犯意
    ，先於民國82年4月1日，冒用其友人「蔡月女」之名義參與
    自訴人丁○○為會首召集、會金新臺幣（下同）2萬元之民
    間互助會1會後，旋於同年6月3日，即冒用蔡月女之名義口
    頭標得該次會款524500元，同時偽簽發票號053738、發票金
    額524500元、發票日期82年6月3日、發票人蔡月里之本票一
    紙，盜蓋蔡月里交付其保管之印章於其上後，交付丁○○作
    為債權憑證之用，致丁○○陷於錯誤，而將其他會員所繳交
    之當會會款524500元交付乙○○○，足生損害蔡月里及丁○○等人，張陳蟑慈因此詐得會款524500元，嗣於83年9月自
    訴人因參與乙○○○為會首之互助會停會後，乙○○○避不
    見面，自訴人始發現上情。
    理  由
壹、有罪部分：
一、告訴或請求乃論之罪，自訴人於第一審辯論終結前，得撤回
    其自訴，刑事訴訟法第324條第1項定有明文，是立法者將自
    訴的撤回，限縮在告訴或請求乃罪始得為之，查本件自訴人
    丁○○自訴被告上開犯行，係觸犯刑法第201條第1項之偽造
    有價證券罪及同法第339條第1項之詐欺取財罪，均非屬告訴
    或請求乃論之罪，依法不得撤回自訴，縱然撤回自訴者，亦
    不生撤回效力，故而，本件自訴人丁○○於本院準備程序時
    於95年6月16日具狀撤回自訴，自不生撤回之效力，本院自
    得加以審理，先予敘明。
二、上開事實，業據被告乙○○○於本院訊問時坦承不諱，核與
    自訴人丁○○指訴情節相符，並有卷附被告偽造蔡月里之本
    票影本1紙可佐，是被告自白應與事實相符，事證明確，被
    告犯行堪已認定。
三、按行為後法律有變更者，適用行為時之法律，但行為後之法
    律有利於行為人者，適用最有利於行為人之法律，刑法第2
    條第1項定有明文。查被告行為後，有關刑法第55條牽連犯
    及第74條緩刑等規定均有變更，並於94年2月2日公布，於95
    年7月1日生效，茲就上開法條新舊法比較後，綜其全部罪刑
    之結果（均詳如附表），行為後（即新法）之規定均未有利
    於被告，故應適用行為時之法律（即舊法），先此敘明。（
    最高法院95年第8次刑事庭會議決議可資參照）。核被告乙○○○所為，係犯刑法第339條第1項之詐欺罪及第201 條第
    1項之偽造有價證券罪，被告盜用蔡月里之印章偽蓋上開本
    票發票人處，該本票所蓋之蔡月里印文，構成本票之一部，
    盜用印章應係偽造有價證券之階段行為，而包括於偽造有價
    證券行為之內，不另論罪（最高法院43年台非字第45號判例
    參照），被告意圖供行使之用而偽造有價證券後復持以行使
    ，行使之低度行為為偽造之高度行為所吸收，亦無庸論擬 (
    最高法院31年上字第88號判例參照)，另其所犯上開偽造有
    價證券與詐欺二罪之間，有手段與目的之牽連關係，依修正
    前刑法第55條規定，應從一重之偽造有價證券罪處斷。查被
    告於案發後在本院審理期間已與自訴人丁○○達成和解，有
    和解書1張附卷可按，自訴人丁○○並當庭表示願意原諒被
    告，且參酌被告所偽造本票之數量僅有1張等情，是其犯罪
    情狀顯可憫恕，如科以最低刑度仍嫌過重，爰依刑法第59條
    之規定（新法第59條係將法院酌減審認標準見解明文化，非
    屬法律變更，無新舊法比較適用之問題，此參照最高法院
     95年5月23日刑事庭第8次決議第6點），酌量減輕其刑。爰
    審酌被告犯罪之動機、目的、手段、犯罪所生之損害，以及
    其犯後坦承犯後，態度良好等一切情狀，量處如主文所示之
    刑。末查，被告未曾受任何罪刑之宣告，有臺灣高等法院被
    告前案紀錄表1份在卷可稽，且其犯罪後已深知悔悟，應係
    因一時失慮，而罹刑章，復參酌其於事後坦承犯行，並與自
    訴人成立和解，本院認被告經此偵審程序之進行及罪刑宣告
    ，當知警惕而無再犯之虞，是其所受宣告之刑，以暫不執行
    為適當，爰併予宣告緩刑5年，以勵自新。至偽造之上開票
    號053738、發票日期82年6月3日、票面金額524500元、發票
    人蔡月里之本票1紙，雖未扣案，惟無證據可證明已滅失，
    不問屬於犯人與否，應依刑法第205條之規定宣告沒收。
貳、不另為無罪諭知部分：
一、本案自訴意旨另認被告乙○○○涉詐欺罪嫌部分略如下：
（一）自訴人丁○○自訴另以：自訴人丁○○於82年9月間參加
      被告乙○○○為會首召集之民間互助會1會，每會2萬元，
      會員連會首共計23名，嗣被告意圖為自己不法之所有，於
      83 年9月即停止標會，尚有連自訴人之活會共11名未標，
      被告停會後避不見面，因認被告涉詐欺罪嫌云云。
 (二）自訴人丙○○自訴（暨台灣花蓮地方法院檢察署檢察官函
      請同一案件併案審理（84年度偵字第662號））略以：被
      告乙○○○明知已無償還能力，竟意圖為自己不法之所有
       ，於83年9月中旬，藉詞向自訴人丙○○借款70萬元，致
      自訴人陷於錯誤，而交付該款項，惟被告除事後返還6萬
      元外，另於83年11月25日簽發發票日為84年2月1日、84年3
      月1日及84年4月1日，面額依次為2萬元、2萬元及60萬元之
      本票3紙交付自訴人丙○○抵償債務，惟屆期並未兌現，被
      告亦避不見面，因認被告涉詐欺罪嫌云云。
二、按犯罪事實應依證據認定之，無證據不得認定犯罪事實。又
    不能證明被告犯罪者，應諭知無罪之判決，刑事訴訟法第
    154 條第2 項、第301 條第1 項分別定有明文。再告訴人之
    告訴，本以使被告受刑事訴追為目的，故其陳述是否與事實
    相符，自應調查其他證據，以資審認，苟其所為攻擊之詞，
    尚有瑕疵，則在此瑕疵未予究明以前，即不能遽採為斷罪之
    基礎。另按事實之認定，應憑證據，如未能發現相當證據，
    或證據不足以證明，自不能以推測或擬制之方法，為裁判基
    礎；且被告否認犯罪事實所持之辯解，縱屬不能成立，仍非
    有積極證據足以證明其犯罪行為，不能遽為有罪之認定。又
    刑法第339 條第1 項詐欺罪之成立，以意圖為自己或第三人
    不法之所有，以詐術使人將本人或第三人之物交付為要件，
    若行為人所用方法，不能認為詐術，亦不致使人陷於錯誤，
    則不得遽以該罪相繩，亦經最高法院46年度臺上字第260 號
    判例闡述甚明。至於債務人於債之關係成立後，如有未依債
    之本旨履行民事債務之情形，在一般社會經驗上可能之原因
    甚多，縱令是出於惡意不為履行，苟無足以證明其在債之關
    係發生時，自始即具有不法所有意圖之積極證據，亦僅能令
    負民事之遲延給付責任，依刑事訴訟法第154 條之規定，尚
    不得據此債信違反之客觀事態，而推定債務人原有詐欺取財
    或詐欺得利之犯意。
三、訊據被告乙○○○堅決否認涉有上開（一）、（二）詐欺之
    犯行，辯稱：自訴人丁○○確實有參與伊召集之互助會1會
    ，但後來伊係遭會腳倒會及遭人欠債未還以致無法運作而停
    標，並非故意詐欺丁○○，另伊承認有向自訴人丙○○為上
    開借款行為，後來有還丙○○6萬元，其餘未還款另有簽本
    票3紙與丙○○抵償，伊係因借款後再將款項調借他人而遭
    人倒債未償還，以致伊無法依約清償丙○○，並無詐欺之故
    意云云。經查：
（一）自訴人丁○○自訴部分：自訴人丁○○指訴被告詐欺之犯
      行，除自訴人丁○○指訴外，並無提出相關被告詐欺之互
      助會單等證據，至本院無從調查被告召開互助會之情形，
      而依自訴人指訴，被告係於82年9月召集該互助會，迄83
      年9 月始停會，期間約1年互助會均正常運作，又參以被
      告自始不否認上開召集互助會及事後停會之事實，故被告
      辯稱係事後遭會腳倒會致互助會無法運轉始停會等情，並
      非不可採信，且被告復於本院準備程序中與自訴人達成和
      解，自訴人亦到庭表示不再追究，是自難僅憑自訴人一方
      之指訴而遽入被告於罪。
（二）自訴人丙○○自訴部分：
（1）經查，自訴人丙○○於自訴後，業於本案辯論終結前90年
     10 月23日死亡，此有丙○○戶籍資料1份在卷可稽，因無
     人依法為承受訴訟之表示，本院乃依職權通知檢察官擔當
     此部分訴訟，先此敘明。
（2）自訴人丙○○指訴被告詐欺之犯行，除自訴人丙○○指訴
     外，並無提出相關被告假藉借款為由詐騙自訴人之相關證
     據，至本院無從調查，且依自訴人指訴，被告借款後，尚
     有清償6萬元之部分款項，其餘未還款項，事後並有簽發本
     票3紙供作清償，再參以被告自始亦不否認有上開債務等情
     ，顯然被告借款後，尚有與自訴人丙○○談及清償債務事
     宜，故難認被告向丙○○借貸之初，即有詐欺之犯意，是
     被告辯稱伊係借款後調借他人未還致周轉不靈而無法清償
     自訴人等情，尚非不可採信，自難僅憑自訴人一方之指訴
     而遽認被告有詐欺罪嫌。
（三）綜上，自訴人丁○○及丙○○自訴被告涉嫌上開（一）、
      （二）詐欺部分，本院查無任何積極證據足資證明被告有
      施用詐術，使自訴人等陷於錯誤，而將本人之財物交付之
      犯行，揆諸上揭說明，應屬民事糾葛，自不得遽以刑法第
      339條第1項詐欺取財罪相繩，惟自訴人等認被告此部分犯
      與上揭被告有罪犯行間，有修正前刑法第56條連續犯之關
      係，屬裁判上一罪，爰不另為無罪之諭知，附此敘明。
據上論斷，應依刑事訴訟法第343條、第299條第1項前段，刑法
第201條第1項、第339條第1項、第2條第1項前段、第59條、修正
前刑法第55條、第74條第1款，罰金罰鍰提高標準條例第1條前段
，判決如主文。
本案經自訴人丁○○到庭及檢察官甲○○到庭擔當自訴執行職務
中    華    民    國    95    年    11    月    8    日
                              臺灣花蓮地方法院刑事第三庭
                                  審判長法  官    鄭培麗
                                        法  官    楊仲農
                                        法  官    張嘉芬
上列正本證明與原本無異。
如對本判決不服，應於送達後10日內，向本院提出上訴狀。（應
抄附繕本）
                                        書記官
中    華    民    國   95     年    11    月     10   日
附錄本判決論罪之法律條文：
中華民國刑法第201條第1項：
意圖供行使之用，而偽造、變造公債票、公司股票或其他有價證
券者，處三年以上十年以下有期徒刑，得併科三千元以下罰金。
行使偽造、變造之公債票、公司股票或其他有價證券，或意圖供
行使之用，而收集或交付於人者，處一年以上七年以下有期徒刑
，得併科三千元以下罰金。
附表：
┌───┬───────┬────────┬──────┐
│比較  │舊刑法於本案適│新刑法於本案適用│依從舊從輕原│
│法條  │用之法律效果  │之法律效果      │則比較結果  │
├───┼───────┼────────┼──────┤
│刑法第│犯一罪而其方法│刪除（原則上數犯│本條從舊刑法│
│55條牽│或結果之行為犯│罪行為依數罪併罰│較有利於被告│
│連犯之│他罪者，從一重│處斷）          │            │
│規定  │處斷。        │                │            │
├───┼───────┼────────┼──────┤
│刑法第│受二年以下有期│新法第74條第1項 │本條依新、舊│
│74條  │徒刑、拘役或罰│：受二年以下有期│法比較，被告│
│（舊法│金之宣告，而有│徒刑、拘役或罰金│之犯行均符合│
│法條為│左列情形之一，│之宣告，而有下列│得宣告緩刑之│
│第74條│認為以暫不執行│情形之一，認為以│要件，惟修正│
│；新法│為適當者，得宣│暫不執行為適當者│後刑法尚得宣│
│法條為│告二年以上五年│，得宣告二年以上│告附條件之緩│
│第74條│以下之緩刑，其│五年以下之緩刑：│刑，故被告適│
│第1項 │期間自裁判確定│其期間自裁判確定│用修正後刑法│
│、第2 │之日起算：    │之日起算：      │緩行之規定，│
│項）  │一、未曾受有期│一、未曾「因故意│並未較有利。│
│      │ 徒刑以上刑之 │ 犯罪」受有期徒 │            │
│      │ 宣告者。     │ 刑以上刑之宣告 │            │
│      │二、前受有期徒│ 者。           │            │
│      │ 刑以上刑之宣 │二、前「因故意犯│            │
│      │ 告，執行完畢 │ 罪」受有期徒刑 │            │
│      │ 或赦免後，五 │ 以上刑之宣告， │            │
│      │ 年以內未曾受 │ 執行完畢或赦免 │            │
│      │ 有期徒刑以上 │ 後，五年以內未 │            │
│      │ 刑之宣告者。 │ 曾受有期徒刑以 │            │
│      │              │ 上刑之宣告者。 │            │
│      │              │第74條第2項：（ │            │
│      │              │增修緩刑得判附條│            │
│      │              │件履行負擔之8款 │            │
│      │              │事項，以下略）  │            │
│      │              │                │            │
├───┴───────┴────────┴──────┤
│綜合比較結果：                                        │
│本案綜其全部罪刑之比較，無論牽連犯及緩刑之規定，新刑法│
│均未較有利於被告，故本案應一體適用行為時即舊刑法。    │
└───────────────────────────┘


司法院資訊處製作；財團法人民間司法改革基金會備份。
